臺灣基隆地方法院民事判決
111年度訴字第105號
原      告  財政部國有財產署北區分署

法定代理人  郭曉蓉  
訴訟代理人  劉師婷律師
            黃俐菁律師
複  代理人  洪海峰律師
被      告  靈惠廟  
法定代理人  詹清南  
上列當事人間拆屋還地等事件，本院於民國111年6月8日辯論終
結，判決如下：
    主      文
被告應將坐落基隆市○○區○○段○○○○段000○00000地號土地如附圖
編號A、B、C所示暨坐落基隆市○○區○○段000地號土地如附圖編
號D所示之門牌號碼「基隆市○○區○○街0巷00○0號」宮廟建物暨其
附屬設施拆除，並將上開土地返還原告。
被告應給付原告新臺幣壹萬捌仟捌佰壹拾陸元，及自民國一百一
十一年六月九日起至清償日止，按週年利率百分之五計算之利息
，暨自民國一百一十一年一月一日起至返還第一項所示土地之日
止，按月給付原告新臺幣壹仟捌佰零玖元。
原告其餘之訴駁回。
訴訟費用由被告負擔。　　　
本判決第一項命返還土地之部分，於原告以新臺幣陸拾捌萬玖仟
玖佰伍拾肆元為被告供擔保；第二項命給付金錢之部分就已到期
之金額，於原告以到期金額三分之一金額為被告供擔保後，得為
假執行。但被告如就本判決第一項命返還土地之部分以新臺幣貳
佰零陸萬玖仟捌佰陸拾參元、第二項命給付金錢之部分以到期金
額之全額為原告供擔保後，得免為假執行。
原告其餘假執行之聲請駁回。　　　
    事實及理由
壹、程序方面
一、按「凡有僧道住持之宗教上建築物，不論用何名稱，均為寺
    廟。」「寺廟財產及法物，應向該管地方官署呈請登記。」
    監督寺廟條例第1條、第5條定有明文。故寺廟雖未依民法規
    定為法人之登記，然若已依上開條例辦理寺廟登記，即可認
    有權利能力。查被告靈惠廟已於民國109年12月2日，經基隆
    市政府核准辦理寺廟登記（核定文號：基府民禮貳字第1090
    069179號），此業經本院職權向基隆市政府函查屬實，有基
    隆市政府111年3月31日基府民禮貳字第1110110278號函暨基
    隆市寺廟登記證（本院卷第85頁至第87頁）在卷可稽；是依
    上開說明，被告靈惠廟有權利能力，得為本件訴訟之當事人
    。次按「寺廟財產及法物為寺廟所有，由住持管理之。寺廟
    有管理權之僧道，不論用何名稱，認為住持。」監督寺廟條
    例第6條亦有明定。查被告靈惠廟因其所有之宮廟建物而與
    原告涉訟，乃因廟產而涉訟之事件，是依上開規定，就靈惠
    廟之財產及法物有管理權之負責人詹清南，自有代理靈惠廟
    為訴訟之權能，故詹清南即為本件被告靈惠廟之法定代理人
    。
二、按訴狀送達後，原告不得將原訴變更或追加他訴，但請求之
    基礎事實同一者、擴張或減縮應受判決事項之聲明者、訴訟
    標的對於數人必須合一確定時，追加其原非當事人之人為當
    事人者，不在此限。民事訴訟法第255條第1項第2款、第3款
    、第5款定有明文。且不變更訴訟標的，而補充或更正事實
    上或法律上之陳述者，非為訴之變更或追加。民事訴訟法第
    256條亦有明定。本件原告初係本於民法第767條、第179條
    之法律關係，起訴請求被告拆屋還地並給付相當於租金之不
    當得利，暨聲明「㈠被告應將坐落基隆市○○區○○段○○○○段000
    ○00000○○○段000地號土地上如起訴狀附圖所示門牌號碼為基
    隆市○○區○○街0巷00○0號面積277、290、9平方公尺之磚造一
    層建物、棚架、水泥地、金亭、階梯、廟庭拆除，將該土地
    騰空返還予原告。㈡被告應給付原告新臺幣（下同）10,200
    元，及自起訴狀繕本送達之翌日起至清償日止，按週年利率
    5%計算之利息。㈢被告應自民國111年1月1日起至返還上開土
    地之日止，按月給付原告1,506元。」（本院卷第9頁）惟因
    原告主張土地遭占用之位置、面積未臻精確，原告遂俟本院
    囑託基隆市地政事務所丈量測繪完成後，於本院111年6月8
    日言詞辯論期日，當庭將其聲明更正為「㈠被告應將坐落基
    隆市○○區○○段○○○○段000○00000地號土地如草濫段複丈成果
    圖編號A、B、C所示暨坐落基隆市○○區○○段000地號土地如明
    德段複丈成果圖編號D所示之門牌號碼『基隆市○○區○○街0巷0
    0○0號』宮廟建物暨其附屬設施拆除，將上開土地返還予原告
    。㈡被告應給付原告62,148元，及自111年6月8日言詞辯論期
    日之翌日即111年6月9日起至清償日止，按週年利率5%計算
    之利息，暨自111年1月1日起至返還上開土地之日止，按月
    給付原告1,809元。」（本院卷第220頁至第221頁）因上開
    聲明第一項所為更異，乃不變更訴訟標的，僅止補充或更正
    事實上或法律上之陳述，依法原無不可，而上開聲明第二項
    ，則屬應受判決事項聲明之擴張且其基礎事實同一，合於「
    准為變更」之法律規定，應予准許。
貳、實體方面
一、原告主張：　　　　　　　　　　　　　　　 　　　　　
 　 坐落基隆市○○區○○段○○○○段000○00000地號土地（下稱系爭
    草濫段土地）及坐落基隆市○○區○○段000地號土地（下稱系
    爭明德段土地），均係中華民國所有，管理機關為原告之上
    級機關即財政部國有財產署，並由原告於職掌（權責）範圍
    內，就系爭草濫段、明德段土地（合稱為系爭土地），行使
    所有權人之權利；而門牌號碼「基隆市○○區○○街0巷00○0號
    」之宮廟建物暨其附屬設施（如水池、水塔、金爐、鐵皮棚
    架等；下稱系爭建物），則係被告所有之寺廟財產。因被告
    並無使用系爭土地之合法權源，然系爭建物卻占用系爭草濫
    段土地如附圖編號A、B、C所示暨系爭明德段土地如附圖
    編號D所示，故原告乃本於民法第767條之法律關係，請求被
    告拆除系爭建物俾返還其坐落土地；又被告無權占用系爭土
    地，乃無法律上之原因而受利益，並致原告受有損害，是原
    告併得依民法第179條之法律關係，請求被告按其占用期間
    ，給付原告自106年1月起至返還土地日止之不當得利，因被
    告先前即已支付部分土地使用補償金84,804元，是予兩相抵
    扣，被告尚應給付原告62,148元（計至110年12月為止），
    暨自111年1月起至返還土地之日止，按月給付原告1,809元
    。基上，爰聲明：
  ㈠被告應將坐落系爭草濫段土地如附圖編號A、B、C所示暨坐
    落系爭明德段土地如附圖編號D所示之系爭建物拆除，將上
    開土地返還予原告。
  ㈡被告應給付原告62,148元，及自111年6月8日言詞論期日之翌
    日即111年6月9日起至清償日止，按週年利率5%計算之利息
    ，暨自111年1月1日起至返還上開土地之日止，按月給付原
    告1,809元。
  ㈢願供擔保，請准宣告假執行。　　
二、被告答辯：　　
　　被告希望承租系爭土地，但原告屢屢藉詞而予否准。
三、本院判斷：
  ㈠系爭土地乃中華民國所有，並已劃歸由財政部國有財產署即
    原告之上級機關負責管理，依財政部國有財產署各分署組織
    準則、財政部國有財產署北區分署辦事細則等相關規定，應
    由原告於職掌（權責）之範圍內，就系爭土地行使所有人之
    權利；而系爭建物雖未辦理產權登記，則其仍係被告所有之
    寺廟財產，並占用系爭草濫段土地如附圖編號A、B、C所示
    ，面積合計657平方公尺，暨占用系爭明德段土地如附圖編
    號D所示，面積合計35平方公尺等前提事實，除有原告提出
    之土地登記第二類謄本（本院卷第21頁至第24頁）在卷可考
    ，並經本院職權查詢系爭土地、建物之登記實況暨系爭建物
    之房屋稅籍資料確認屬實，有土地建物查詢資料列印紙本（
    本院卷第61頁至第69頁）、基隆市地政事務所111年3月16日
    基地所資字第1110101334號函（本院卷第73頁）、基隆市稅
    務局111年3月23日基稅房貳字第1110004568號函暨基隆市稅
    務局房屋稅籍證明書（本院卷第77頁至第80頁）在卷可稽，
    復經本院會同兩造前往現場履勘暨囑託基隆市地政事務所複
    丈屬實，有本院勘驗筆錄、現場照片（本院卷第117頁至第1
    67頁）、基隆市地政事務所111年5月12日基地所測字第1110
    201747號函暨系爭草濫段土地複丈成果圖（本院卷第179頁
    至第181頁）、基隆市地政事務所111年5月12日基地所測字
    第1110201748號函暨系爭明德段土地複丈成果圖（本院卷第
    183頁至第185頁）存卷為憑，且為兩造之所不爭。
  ㈡按所有人對於無權占有或侵奪其所有物者，得請求返還之，
    對於妨害其所有權者，得請求除去之；各共有人對於第三人
    ，得就共有物之全部，為本於所有權之請求，但回復共有物
    之請求，僅得為共有人全體之利益為之。民法第767條第1項
    前段、中段、第821條定有明文；而以無權占有為原因，請
    求返還所有物之訴，被告倘係以「非無權占有」資為抗辯者
    ，原告就被告無權占有之事實，並不負舉證責任。換言之，
    被告應就其取得占有係有正當權源之事實，舉證證明；倘被
    告不能證明其占有權源，原告之請求即有理由（最高法院92
    年度台上字第312號判決意旨、85年度台上字第1120號判決
    意旨參照）。再者，房屋之拆除為一種事實上之處分行為，
    須有事實上之處分權者，始有拆除之權限（最高法院97年度
    台上字第2158號判決意旨參照），而未經保存登記建物之讓
    與，雖因不能為移轉登記，致不能為不動產所有權之讓與，
    但受讓人與讓與人間如無相反之約定，應認為讓與人已將該
    建物之事實上處分權讓與受讓人，是以請求他人拆除未經保
    存登記房屋者，不以該房屋原始取得之所有權人為限，亦得
    祇就建物有事實上處分權人為請求對象。承前㈠所述，系爭
    建物雖未辦理產權登記，然其實係被告所有之寺廟財產，故
    本件至少應肯認被告乃系爭建物之事實上處分權人，兼之系
    爭建物占用系爭草濫段土地如附圖編號A、B、C所示，暨占
    用系爭明德段土地如附圖編號D所示，然而被告迄本院言詞
    辯論終結前，則係一概不能說明、舉證系爭建物究竟有何占
    用系爭土地之法律權源，是原告本於民法第767條第1項之規
    定，請求被告拆除系爭建物，俾將其占用之系爭土地返還原
    告，自與法律規定相合而屬有據，為有理由，應予准許。爰
    判決如主文第一項所示。
  ㈢按無法律上之原因而受利益，致他人受損害，應返還其利益
    ，民法第179條定有明文；而無權占有他人房屋或土地，可
    能獲得相當於租金之利益，此復為社會一般通常之觀念（最
    高法院61年台上字第1695號判例意旨參照）。查被告無權占
    用系爭土地如附圖編號A、B、C、附圖編號D所示，以致原
    告受有損害，是原告訴請被告返還其利得，固屬有據而無不
    當。惟被告因無權占有而得受之利益，實乃其「使用」本身
    ，因其性質無從返還，是自應以「相當於租金」之數額為其
    返還之價額。又按城市地方房屋租金，以不超過土地及其建
    築物申報總價額年息10%為限；土地申報總價額，依法定地
    價，建築物價額，依該管市縣地政機關估定之價額，土地所
    有權人依土地法所申報之地價為法定地價，在平均地權條例
    實施區域，法定地價係指土地所有人於地政機關舉辦規定地
    價或重新規定地價時之公告期間內申報之地價，未於該期間
    內申報者，以公告地價之80%為其申報地價。土地法第97條
    第1項、第148條、土地法施行法第25條及平均地權條例第16
    條亦有明定。再者，土地法第97條第1項所稱之「年息10%為
    限」，乃指租金之最高限額，並非一律必須按照申報價額年
    息10%計算，尚須斟酌基地之位置，工商繁榮程度、使用人
    利用基地之經濟價值、所受利益，彼等關係及社會感情等情
    事，以為決定（最高法院68年台上字第3071號判例意旨參照
    ）。本院審酌系爭建物坐落於系爭土地之位置，其往返四鄰
    尚非便給、無便利商店或傳統市場（當事人必須自備交通工
    具，否則即須徒步40分鐘方可抵最近之公車站牌），凡此均
    有本院111年4月28日勘驗筆錄暨現場照片（本院卷第119頁
    至第167頁）在卷可稽；經斟酌系爭土地之利用價值及被告
    占用系爭土地之所受利益，兼參考「被告已依原告計算方式
    ，給付部分土地使用補償金84,804元」，而可佐「被告同意
    按申報地價5%，推算被告占用系爭土地之所受利益」等情（
    參見本院卷第221頁至第222頁之被告陳述），因認原告主張
    本件應以申報地價5%，推算被告之占用利益（即原告所受相
    當於租金之損害），尚稱合理而屬允當。又基隆市○○區○○段
    ○○○○段000○00000地號、明德段451地號土地，於105年1月之
    申報地價，各為556元/㎡、560元/㎡、560元/㎡；於107年1月
    之申報地價，各為583元/㎡、600元/㎡、600元/㎡；於109年1
    月之申報地價，各為622元/㎡、630元/㎡、630元/㎡；於111年
    1月之申報地價，各為626元/㎡、630元/㎡、630元/㎡。此徵原
    告提出之地價查詢資料（本院卷第175頁至第177頁）即明。
    而系爭地上物占用基隆市○○區○○段○○○○段000○00000地號、
    明德段451地號土地土地之面積，各為323平方公尺、334平
    方公尺、35平方公尺，此亦有附圖所示面積可參。基此，
    本院乃依上開標準，按原告主張之時間起迄，核算原告所能
    請求返還之利得數額各如附表所示；故原告應可請求被告給
    付106年1月1日迄110年12月31日之利益，總計103,620元【
    計算式：47,901元＋50,434元＋5,285元＝103,620元】，並得
    請求被告自111年1月1日起至返還土地日止，每月給付利得1
    ,811元【計算式：842元＋877元＋92元＝1,811元】。惟被告先
    前即已支付部分土地使用補償金84,804元，是予兩相抵扣，
    被告尚應給付原告18,816元，並應自111年1月起至返還土地
    之日止，按月給付原告1,811元；從而，原告於上開範圍以
    內，請求被告給付18,816元，及自111年6月9日起至清償日
    止，按週年利率5%計算之利息，暨自111年1月1日起至返還
    前開土地之日止，按月給付原告1,809元，為有理由，應予
    准許，爰判決如主文第二項所示。至原告逾此範圍之請求，
    則乏根據，為無理由，應予駁回，爰判決如主文第三項所示
    。
四、本件事證已臻明確，兩造其餘攻擊、防禦方法及舉證，經本
    院審酌後，認對於判決結果均無影響，爰不一一論述，併此
    指明。　　
五、訴訟費用由敗訴責任較大之被告負擔。　　　
六、原告陳明願供擔保，聲請宣告假執行，就原告勝訴之部分核
    無不合，爰酌定相當之擔保准許之，並酌情宣告被告提供相
    當擔保後免為假執行；至原告敗訴部分，其假執行之聲請即
    失附麗，爰併予駁回之。　　
中　　華　　民　　國　　111 　年　　6 　　月　　15　　日
                  民事庭法  官   王慧惠
以上正本係照原本作成。　　　　　　　　　   
對於本件判決如有不服，應於收受送達後20日內向本院提出上訴
書狀，敘述上訴之理由，上訴於臺灣高等法院，並按他造當事人
之人數附具繕本。如委任律師提起上訴者，應一併繳納上訴審裁
判費。　　　
中　　華　　民　　國　　111 　年　　6 　　月　　15　　日
                        書記官   姚安儒
附表：111年度訴字第105號      編號 占用地號 占用面積 （㎡） 占用期間 （民國） 申報地價 （新臺幣） 不當得利之計算式 （小數點以下四捨五入） ❶ 基隆市○○區○○段○○○○段000地號 323㎡ 106/01/01 至 106/12/31 556元   ⓵106年1月迄110年12月之利得總   額：   556元×323㎡×5%×1年＋583元×323㎡×5%×2年＋622元×323㎡×5%×2年＝47,901元。 ⓶111年1月迄返還土地之日止之每   月利得：   626元×323㎡×5%12個月＝842元/月          107/01/01 至 108/12/31 583元       109/01/01 至 110/12/31 622元       111/01/01 至返還土地之日止 626元  
❷ 基隆市○○區○○段○○○○段00000地號 334㎡ 106/01/01 至 106/12/31 560元   ⓵106年1月迄110年12月之利得總   額：   560元×334㎡×5%×1年＋600元×334㎡×5%×2年＋630元×334㎡×5%×2年＝50,434元。 ⓶111年1月迄返還土地之日止之每   月利得：   630元×334㎡×5%12個月＝877元/月          107/01/01 至 108/12/31 600元       109/01/01 至 110/12/31 630元       111/01/01 至返還土地之日止 630元  
❸ 基隆市○○區○○段000地號 35㎡ 106/01/01 至 106/12/31 560元   ⓵106年1月迄110年12月之利得總   額：   560元×35㎡×5%×1年＋600元×35㎡×5%×2年＋630元×35㎡×5%×2年＝5,285元。 ⓶111年1月迄返還土地之日止之每   月利得：   630元×35㎡×5%12個月＝92元/月          107/01/01 至 108/12/31 600元       109/01/01 至 110/12/31 630元       111/01/01 至返還土地之日止 630元